【裁判字號】    89,上更(一),402
【裁判日期】    900116
【裁判案由】    傷害致死
【裁判全文】
臺灣高等法院臺中分院刑事判決                八十九年度上更(一)字第四二號
    上  訴  人
    即  被  告  庚○○
    指定辯護人  本院公設辯護人乙○○
右上訴人因傷害致死案件，不服臺灣台中地方法院八十八年度訴字第二二一九號中華
民國八十九年三月二日第一審判決（起訴案號：臺灣台中地方法院檢察署八十八年度
偵字第二二○○六號），提起上訴，經判決後，由最高法院發回更審，本院判決如左
：
      主  文
原判決撤銷。
庚○○傷害人之身體，因而致人於死，處有期徒刑柒年肆月。
      事  實
一、庚○○曾因違反檢肅流氓條例案件，經臺灣台中地方法院治安法庭以八十八年度
    感裁字第二十八號裁定交付感訓處分，並於民國（以下同）八十八年十月二十五
    日確定（目前在執行中），其與黃銀森係朋友之關係，平日經常相聚飲酒，八十
    八年十月二十八日下午五時許，因庚○○與案外人戊○○釣得二尾吳郭魚，乃相
    約攜帶一瓶米酒頭及一瓶米酒至黃銀森位於台中縣大雅鄉○○路三三號住處煮魚
    飲酒，適案外人丙○○亦在黃銀森住處，四人遂一同於黃銀森住處客廳煮魚飲酒
    ，至同日下午六時二十分許，庚○○因丙○○檢舉其為流氓一事，心生不滿，即
    持飲畢之米酒頭空瓶毆打丙○○之頭部及右耳部位成傷（傷害部分未據丙○○提
    出告訴），旋又以黃銀森之胞妹曾率多人毆打其一事質問黃銀森未果後，於客觀
    上對於以所穿著之拖鞋踢打人體腹部可能傷害內臟器官而產生死亡之結果有預見
    之情形下，仍基於傷害黃銀森之故意，先以米酒頭空瓶，敲擊黃銀森之頭部二下
    ，造成黃銀森頭部出血，並於黃銀森受此傷害後至屋後廚房拿毛巾蹲在地上拭血
    時，尾隨進入廚房，因認黃銀森蹲在地上係「裝死」，遂又接續傷害之犯意以穿
    著拖鞋之腳踢打黃銀森之左側腹部三下，致黃銀森受有頭顱左頂部長約二公分之
    挫裂傷及血腫、左上腹部挫傷及皮下出血、左腰部皮下出血及脾臟破裂、腹腔大
    量出血（約一千多西西）之傷害，嗣庚○○將黃銀森扶回客廳座椅後，不知黃銀
    森受有脾臟破裂內出血之傷害，即騎車離去，致黃銀森因上述脾臟破裂、腹腔出
    血，於同年月二十九日零晨至九時間死亡，嗣於翌日（同年月二十九日）晚上八
    時四十分許，黃銀森之胞弟丁○○至黃銀森上開住所探視黃銀森時，發現黃銀森
    業已死亡，遂報警處理。
二、案經黃銀森之胞弟丁○○訴由台中縣警察局豐原分局報請臺灣臺中地方法院檢察
    署檢察官偵查起訴。
    理  由
一、訊據上訴人即被告庚○○（以下稱被告）雖坦承有於右揭時地以酒瓶敲擊被害人
    頭部再以腳踼被害人左側腹部之事實，惟辯稱：當時被害人並未流血，伊只是輕
    輕踼被害人，伊於案發前數日載被害人外出喝酒時機車不慎跌入水溝內，被害人
    及伊均有受傷，伊係腳部受傷，自無法用力踢打被害人，伊之前即有喝酒，當時
    又有喝米酒頭，已酒醉，伊有扶被害人起來坐上椅子，見他還是好好的，被害人
    可能嗣後遭其他不明外力侵犯導致死亡，被害人之死亡與伊無因果關係云云，惟
    查：右開事實業據被告於警訊、偵查中坦承不諱，並經證人戊○○於警訊、偵查
    、原審及本院審理中結證屬實，並有米酒頭空瓶碎片、被害人擦拭頭部傷口血跡
    之毛巾扣案可資佐證，再被害人係因左上腹挫傷及皮下出血、左腰部皮下出血及
    脾臟破裂等傷致腹腔大量出血約一千西西，失血過多死亡等情，業經檢察官督同
    法醫師相驗解剖屬實，有相驗筆錄、解剖筆錄、相驗屍體證明書、驗斷書、解剖
    紀錄、現場照片、現場圖、相驗及解剖照片、現場模擬錄影帶三捲附卷可稽，並
    經法醫師己○○在原審及本院審理中結證綦詳，次查被告於案發前數日以機車載
    被害人黃銀森外出時發生車禍，案發當天被告走路不穩，腳爛了，證人丙○○曾
    以青草藥給被告敷用，當天被告走路時雖未拿杖，但右腳怪怪的一節，雖分別
    據證人丙○○、戊○○在原審法院證述在卷，惟被告於八十八年十月三十日被收
    押於看守所時，走路雖仍一一的行動不方便，然其新收容內外傷紀錄表上僅
    係記載：「左大腿、左腳小腿、左右腳足背、右腳膝關節、右後大腿、右後小腿
    、左右臂部、右手肘、左手肘、右背部、右手背新擦傷，右腳小指斷裂。」等情
    ，業據證人即台中看守所戒護科科員盧慶祥在原審法院審理中結證屬實，並有臺
    灣臺中看守所八十八年十二月十五日（８８）中所太總字第一三二一號函、八十
    九年一月五日（８９）中所太戒字第八十七號函及所附被告病歷表、新收容內外
    傷紀錄表、談話筆錄等件影本附卷可參，被告腳部除右腳小指斷裂外，餘均屬擦
    傷及撕裂傷，參以被告自承以腳踢被害人，足證被告之腳傷並未嚴重到無法使用
    程度，又被告用以踢打被害人所著之拖鞋係以硬質塑膠材料作成，有該拖鞋一雙
    扣案可稽，被告穿上拖鞋後踢打被害人時，首先觸及被害人之部分，應係拖鞋之
    前端，而非被告之腳指，縱使被告之腳指受有若干之傷害，亦無礙於被告穿著該
    拖鞋後踢打被害人，又本件被害人之致命傷係脾臟破裂，而脾臟破裂之原因不一
    定是很用力踢打，有時打到重點雖然用力很輕也會破裂，有時內部脾臟破裂了，
    外表卻無外傷，及本件脾臟破裂係屬新傷等情，亦經證人即法醫師己○○在原審
    法院審理中結證在卷，被告以穿著之硬質拖鞋踢打被害人腹部，因拖鞋之硬度，
    即使被告並非很用力，依上開證人法醫師己○○在原審法院所述，其結果亦能造
    成被害人內部脾臟破裂，再查被告於警訊中供承：「他坐在（客廳）椅子上，我
    持喝完的酒瓶打他頭部流了很多血，死者走到後面廚房拿毛巾蹲著擦血．．．」
    ，嗣於檢察官偵訊時亦供稱：「當時他（指被害人）有說頭痛，也是因為頭部流
    血才會要拿毛巾遮著」，足見被害人遭被告毆打後頭部立即流血，被告辯稱尚未
    流血云云，核與事實不符，又被告於本院審理中供稱：伊係當日伊騎機車至被害
    人住處，也騎機車回家等語，證人戊○○亦證述：庚○○係自行騎機車離去等語
    ，被告既能持酒瓶及以著拖鞋之腳踼被害人，再騎機車離開現場，堪認被告當時
    雖有飲酒，但尚未至精神耗弱之程度，被告請求再傳訊證人戊○○、丙○○證明
    其已酒醉，本院認證人已證述綦詳，爰不再傳訊，至依驗斷書所記載，被害人尚
    受有左上臂二處銳器創 (二ｘ一公分、二．五公分 )、左前臂擦傷、左胸部多處
    皮下出血、左上腹部挫傷及皮下出血傷等傷害，然查被告既自承於案發前數日載
    被害人外出喝酒時機車不慎跌入水溝，被害人自極有可能因此受有多處身體擦挫
    傷，且被害人係因脾臟破裂死亡，至被害人死亡之時間，依證人即法醫師己○○
    證述：伊祇解剖非相驗法醫，無法研判死者死亡之正確時間，依死者之傷勢係慢
    慢出血導致死亡，另證人即法醫師許倬憲證述：伊八十八年十月三十日驗屍時，
    發現死者腹部已呈腐敗破皮，推斷死亡時間已一天多，又死者之陰囊亦呈腐敗腫
    大狀，且依死者脾臟傷口研判可能受傷後幾小時就死亡了，故推斷有可能在十月
    二十八日半夜死亡，死亡時間一定在十月二十九日上午十一時之前等語，另證人
    丙○○於警訊時證述：伊在八十八年十月二十九日上午九時許至黃銀森住處，看
    見他．．．好像死了坐在椅子上動都不動，伊以為他在睡覺等語，據此研判被害
    人當於八十八年十月二十九日零晨至上午九時間死亡，與其身體其他部位之擦挫
    傷等並無關聯，再被害人之脾臟破裂係屬新傷，縱其於案發前曾發生車禍受有傷
    害，亦與本件死亡結果無關，而人體腹部內有多種重要之內臟器官，如遭外力擊
    打，極易造成內臟器官之傷害而引起死亡之結果，為通常人依一般社會生活經驗
    均可認知之事實，是被告對其以腳踢被害人之左側腹部足以造成被害人脾臟破裂
    腹腔大量出血致死，在客觀上即有預見之可能，本件被害人既因被告以穿著之硬
    拖鞋踢被害人左側腹部致被害人脾臟破裂內出血死亡，被害人之死亡與被告之傷
    害行為間自屬有困果關係，被告所稱有不詳外力介入導致被害人死亡，並無證據
    證明。綜上所述，本件事證已臻明確，被告所辯顯係脫罪卸責之詞，不足採信，
    犯行應堪認定。
二、核被告庚○○所為，係犯刑法第二百七十七條第二項傷害致人於死罪。被告先於
    被害人住所客廳以米酒頭空瓶敲擊被害人頭部，嗣再於被害人住所廚房以腳踢被
    害人之行為，不論時間、地點均處於密接狀態，各行為之獨立性極為薄弱，顯係
    基於同一傷害犯意下所為之接續行為，屬接續犯，應僅論以一罪，原審法院予以
    論罪科刑固非無見，然查原審判決並未認定被害人死亡之時間，另對被告係穿著
    拖鞋之腳踼打被害人未於事實欄載明，尚有未洽，被告上訴否認犯罪雖無理由，
    然原審判決既有如上未當之處，應由本院撤銷改判，爰審酌被告素行不佳、於經
    裁定送感訓處分後，仍不知謹言慎行，僅因細故即傷害被害人致死、及其與被害
    人係朋友關係、尚未賠償被害人家屬之損害、犯罪後坦承大部分犯行、態度尚佳
    等一切情狀，量處如主文第二項所示之刑。扣案之米酒頭空瓶碎片，雖係被告所
    有供犯罪使用之物，然並無價值，乏沒收實益，爰不予宣告沒收，又本件被告於
    毆打被害人離去時既不知被害人脾臟破裂出血，無自救力，即乏遺棄故意，自難
    科以遺棄罪責，併以敘明。
三、據上論斷，應依刑事訴訟法第三百六十九條第一項前段、第三百六十四條、第二
    百九十九條第一項前段、刑法第二百七十七條第二項、判決如主文。本案經檢察
    官甲○○到庭執行職務。
中      華      民      國      九十      年      一      月    十六    日
          臺灣高等法院臺中分院刑事第九庭
                                        審判長法  官  胡  森  田
                                              法  官  趙  春  碧
                                              法  官  康  應  龍
右正本證明與原本無異。
如不服本判決應於收受送達後十日內向本院提出上訴書狀，其未述上訴之理由者並
得於提起上訴後十日內向本院補提理由書（均須按他造當事人之人數附繕本）。
                                              書記官  黃  薰  慧
中      華      民      國      九十      年      一      月    十七    日
                                                                        Ｄ


司法院資訊處製作；財團法人民間司法改革基金會備份。
